【裁判字號】    98,訴,123
【裁判日期】    980925
【裁判案由】    違反槍砲彈藥刀械管制條例
【裁判全文】
臺灣士林地方法院刑事判決               98年度訴字第123號
    公  訴  人  臺灣士林地方法院檢察署檢察官
    被      告  乙○○
                        （現另案於臺灣臺北監獄執行中）
    選任辯護人  徐家福  律師
上列被告因違反槍砲彈藥刀械管制條例案件，經檢察官提起公訴
（98年度偵字第1180號），本院判決如下：
    主  文
乙○○無罪。
    理  由
一、公訴意旨略以：被告乙○○與甲○基於意圖為自己不法所有
    之犯意聯絡（其2 人所涉竊盜罪，業經判決有罪確定，另甲
    ○所涉違反槍砲彈藥刀械管制條例部分已經判決無罪確定）
    於民國（下同）93年1 月15日晚上10時許，由甲○駕駛車牌
    號碼IK-8203 號自用小客車搭載乙○○前往臺北市士林區○
    ○○路○ 段315 巷50弄臨1 號福安宮行竊。到場後，即由甲
    ○在上開自用小客車內接應、把風，推由乙○○徒手自冷氣
    窗孔侵入內無人住居看守之福安宮，欲竊取福安宮內之香油
    錢。詎香油錢箱以鐵鍊拴於牆上，難以拔下，乙○○即拾起
    福安宮內之金屬製剪刀1 把，以之鬆弛原用以固定香油錢箱
    之鐵栓，竊盜整個香油錢箱得手後，即自內啟門將香油錢箱
    攜出並搭乘在外接應由甲○駕駛之上開自用小客車逃逸。嗣
    乙○○、甲○為撬開香油錢箱取贓，復駕車同至承德橋下，
    由甲○持乙○○向友人借得之鐵鎚、柴刀撬開香油錢箱後，
    發現內除有現金新臺幣（下同）3 萬餘元外，另有以紙包覆
    於外復以膠帶纏繞之不詳物品，經乙○○撕開外覆之膠帶後
    ，發現內容物係具有殺傷力之中共製NORINCO 廠77型口徑7.
    62mm制式半自動手槍1 把、彈匣2 個及口徑7.62mm制式子彈
    21顆（含另裝於塑膠瓶內之10顆口徑7.62mm制式子彈）。甲
    ○、乙○○同時偶然發現行竊所得之物有屬違禁物之槍彈，
    又同處於得以支配上開槍彈之車牌號碼IK—8203號自用小客
    車車室空間內，俱心生畏懼，不知如何處理，詎乙○○因與
    臺北市政府警察局大同分局蘭州派出所員警曾因案往來，得
    知檢舉違反槍砲彈藥刀械管制條例案件得獲可觀獎金，即起
    意持有，在其實力支配下，將上開槍彈置於甲○上開自用小
    客車後行李箱內，並佯與甲○乘車兜風，嗣於93年1 月16日
    凌晨0 時許，車行至臺北市○○街、酒泉街口處，乙○○自
    行下車，並請甲○將車停在原地等候，隨即快步至附近之臺
    北市政府警察局大同分局蘭州派出所，向值班員警黃俊國報
    案稱甲○駕駛之上開自用小客車內藏放槍彈，臺北市政府警
    察局大同分局蘭州派出所巡佐陳金城遂率員警林永豐、王忠
    清前往查緝，果於臺北市○○街、酒泉街口處發現乙○○所
    述之自用小客車，即趨前命甲○下車接受盤查。甲○見員警
    攔查，心知後行李箱內藏有槍彈，恐惹禍上身，遂迴車逃逸
    ，並將上開自用小客車駛入臺北市○○區○○路3 段178 號
    承德停車場內停放，為警尾隨查獲，並扣得上揭制式半自動
    手槍1 支、制式子彈21顆、彈匣2 個、紙鈔8,100 元、硬幣
    5,817 元、柴刀1 支、鐵鎚1 支、裝子彈用之塑膠瓶1 個，
    因認被告乙○○涉犯槍砲彈藥刀械管制條例第7 條第4 項、
    第12條第4項之未經許可持有手槍、子彈罪云云。
二、證據能力之認定：按被告以外之人（包括證人、鑑定人及共
    同被告等）於審判外之陳述雖不符刑事訴訟法第159 條之1
    至第159 條之4 等4 條之規定，而經當事人於審判程序同意
    作為證據，法院審酌該言詞陳述或書面陳述作成時之情況，
    認為適當者，亦得為證據；當事人、代理人或辯護人於法院
    調查證據時，知有第159 條第1 項不得為證據之情形，而未
    於言詞辯論終結前聲明異議者，視為有前項之同意，刑事訴
    訟法第159 條之5 定有明文。審度其立法意旨在於傳聞證據
    未經當事人之反對詰問予以核實，原則上先予排除。惟若當
    事人已放棄反對詰問權，於審判程序中表明同意該等傳聞證
    據可作為證據，或於言詞辯論終結前未聲明異議，基於尊重
    當事人對傳聞證據之處分權，及證據資料愈豐富，愈有助於
    真實發見之理念，且強化言詞辯論主義，使訴訟程序得以順
    暢進行，上開傳聞證據亦均具有證據能力。查證人即同案被
    告甲○於警詢及偵訊時所為供述，其性質雖均屬被告以外之
    人於審判外所為之陳述，惟均未經當事人暨選任辯護人於言
    詞辯論終結前聲明異議，本院審酌上開證人於警詢、偵訊時
    之陳述係就其親身經歷之事實所為者，依其陳述作成時之情
    況，並無不適當之情形，依刑事訴訟法第159 條之5 第2 項
    規定，是其於審判外之陳述自得採為證據。
三、按犯罪事實應依證據認定之，無證據不得認定犯罪事實，刑
    事訴訟法第154 條第2 項定有明文。又按所謂認定犯罪事實
    之證據，係指足以認定被告確有犯罪行為之積極證據而言，
    該項證據自須適合於被告犯罪事實之認定，始得採為斷罪之
    資料；又事實之認定，應憑證據，如未能發現相當確實證據
    ，或證據不足以證明，自不能以推測或擬制之方法，以為裁
    判之基礎，最高法院29年上字第3105號、40年台上字第86號
    判例著有明文。又按認定犯罪事實所憑之證據，無論係直接
    證據或間接證據，其為訴訟上之證明，須於通常一般之人均
    不致有所懷疑，而確信其為真實之程度者，始得據為有罪之
    認定，倘其證明尚未達到此一程度，而有合理之懷疑存在，
    復無其他調查途徑可尋，法院即應為無罪之判決，最高法院
    76年台上字第4986號著有判例可資參照。又槍砲彈藥刀械管
    制條例第7 條第4 項規定之未經許可無故持有手槍罪，固袛
    須未經主管機關許可，且無正當理由，而將手槍置於自己實
    力支配之下，罪即成立。至其是否為自己持有，或持有時間
    之長短，皆所不問（最高法院88年度台上字第6721號判決意
    旨參照），惟仍以行為人「持有」手槍或子彈為必要。而刑
    事法上所稱之「持有」，乃指行為人以支配之意思，將物品
    置於自己事實上得為實力支配下之狀態而言；故「持有」云
    者，必須行為人對該物有支配之意思，並實際上已將之移入
    於自己事實上得為支配之狀態（即行為中），始足當之，此
    觀最高法院82年度台上字第1135號判決意旨自明；又槍砲彈
    藥刀械管制條例第7 條第4 項所稱持有手槍，係指就手槍為
    執持占有而言，必須行為人主觀上對手槍有執持占有之意思
    ，客觀上有足以顯示係實現其占有物上權利之行為。如僅偶
    然經手，迅即脫離，對之無執持占有之意思與行為，即非此
    所謂「持有」，最高法院亦著有76年度台上字第2090號判決
    意旨可資參照。
四、公訴人認被告乙○○涉有上開違反槍砲彈藥刀械管制條例第
    7 條第4 項、第12條第4 項之未經許可持有手槍、子彈罪嫌
    ，無非係以同案被告甲○之證詞，以及扣案槍、彈經送鑑定
    結果，認均具殺傷力，有內政部警政署刑事警察局93年2 月
    27日刑鑑字第0930016510號槍彈鑑定書可憑（參見第4635號
    卷第39頁以下），為其主要論據。訊據被告乙○○堅決否認
    持有扣案槍、彈之犯行，辯稱：香油錢箱打開時，發現有槍
    ，是用紙膠帶包起來，伊叫甲○打開，確定是槍，當時伊在
    分錢，就沒有理會這把槍，甲○就去駕駛座打開後車廂，把
    白色棉被整個拿出來，再用原來套著棉被的黑色塑膠袋纏繞
    手槍，放進後車廂，並以棉被包住，伊叫甲○把槍丟掉，他
    不肯，且用手勢表示要拿去賣，又比說槍說出來要殺，伊很
    生氣，想到吳合凱警員平常對伊很好，伊為了報恩，也想要
    檢舉獎金，所以就到派出所報案，伊不要這把槍，也沒有要
    栽槍，更沒有持有槍彈的意思等語。
五、經查，同案被告甲○為警於93年1 月16日凌晨0 時15分許，
    在其駕駛之車牌號碼IK-8203 號自用小客車後行李箱內扣得
    上揭制式半自動手槍1 支、制式子彈21顆、彈匣2 個、紙鈔
    8,100 元、硬幣5,817 元、柴刀1 支、鐵鎚1 支、裝子彈用
    之塑膠瓶1 個等物，除據同案被告甲○坦承不諱外，核與證
    人即當日依被告乙○○之報案，查獲扣案槍彈之臺北市政府
    警察局大同分局蘭州派出所巡佐陳金城、員警林永豐、王忠
    清到庭結證相符（分別參見本院另案94年度訴字第144 號審
    理卷95年11月15日審判筆錄、96年1 月11日審判筆錄），且
    有查獲起贓之照片在卷可憑（分別參見第4635號卷第64頁至
    第73頁、第4635號卷第40頁至第46頁），堪認屬實；又扣案
    之前開槍彈，其中槍枝乙把（含彈匣2 個，槍枝管制編號：
    0000000000），經送內政部警政署刑事警察局鑑驗後，證實
    係中共製NORINCO 廠77型口徑7.62mm制式半自動手槍，槍管
    內具4 條右旋來復線，機械性能良好，可擊發同口徑7.62mm
    之制式子彈，認具殺傷力；至子彈21顆均為口徑7.62mm之制
    式子彈，認均具殺傷力乙節，亦有內政部警政署刑事警察局
    93年2 月27日出具之刑鑑字第0930016510號槍彈鑑定書在卷
    可稽（附於第4635號卷第39頁至第43頁），堪認確屬具有殺
    傷力之制式槍、彈無訛。
六、然查，扣案槍彈係因被告乙○○及同案被告甲○2 人共同行
    竊福安宮內香油錢箱得手後起贓，偶然為2 人在香油錢箱內
    發現，與一般涉犯槍砲彈藥刀械管制條例持有槍、彈罪嫌之
    犯罪行為人，設法刻意取得屬違禁物之槍彈，而得以犯嫌遭
    警扣得槍彈逕而推認犯嫌之持有意思等情迥異；且扣案槍、
    彈放置於甲○所駕駛之自用小客車後行李箱內之時間，距被
    告乙○○及同案被告甲○偶然發現扣案槍彈之時間，又僅不
    到1 個小時之時間（參見本院另案94年度訴字第144 號審理
    卷96年1 月25日審判筆錄第10頁），別無處分、占有該扣案
    槍彈之行為表徵，不足以藉被告乙○○檢舉甲○所駕之自用
    小客車上藏有槍彈，即逕認被告乙○○確有持有之意思。是
    本案顯係因同案被告甲○於另案（即本院94年度訴字第144
    號案件）偵審中供承：其與乙○○到福安宮竊取香油錢時發
    現有扣案槍彈，其看到不敢要，是乙○○把槍彈放在其車後
    行李箱內，並且去派出所檢舉云云，公訴人乃認被告乙○○
    涉嫌違反槍砲彈藥刀械管制條例第7 條第4 項、同條例第12
    條第4 項之持有制式槍枝、子彈罪嫌。亦即，公訴意旨顯係
    不採被告乙○○自始之辯詞，而採認證人即同案被告甲○之
    證詞，資為認定被告乙○○基於持有之意思，將扣案槍彈置
    於甲○車內，旋至派出所檢舉甲○持有槍彈，其自己事實上
    得為實力支配等事實之主要證據，嗣再輔以扣案槍、彈經送
    鑑定確均具殺傷力等間接證據，認被告乙○○確已該當前引
    最高法院82年度台上字第1135號判決、76年度台上字第2090
    號判決意旨所指，以「支配之意思，將扣案槍彈置於自己事
    實上得為實力支配下之狀態」之「持有」要件。然查，被告
    乙○○就其報警動機，固先後所陳不一，包括：(1)「懷疑甲
    ○趁其撿拾遭風吹走紙幣之際，暗藏而分得較多款項」、(2)
    「在車上時，要求甲○以分得贓款償還先前欠伊款項而吵架
    」、(3)「為取得檢舉獎金」、(4)「為報答吳合凱警員之恩情
    」云云；惟被告乙○○於警詢、偵查及本院審理中迭次陳述
    ，有關扣案槍彈係同案被告甲○欲伺機變賣，並放置於車牌
    號碼IK-8203 號自用小客車後行李箱之證述則均前後一致，
    且觀之卷附勘查採證報告書，扣案槍枝卻又查無可供比對指
    紋之跡證（參見第4635號卷第44頁），經本院於另案審理時
    再以扣案槍彈送驗，經內政部警政署刑事警察局指紋室以氰
    丙烯酸酯法、指紋特徵點比對法鑑驗結果，因所顯現之指紋
    紋線特徵點不足，無法比對而查無結果（內政部警政署刑事
    警察局94年9 月21日刑紋字第0940143736號鑑驗書，附本院
    94年度訴字第144 號審理卷第60頁），亦無較為堅實可信之
    非供述證據，以核實查對被告乙○○與同案被告甲○之供述
    是否真實，再酌依本案情節，被告乙○○與同案被告甲○均
    係同時偶然發現扣案槍彈，復同處於得以支配扣案槍彈之車
    室空間，同案被告甲○倘非堅為供述係被告乙○○起意持有
    扣案槍彈，並將之放置於其所駕自用小客車後行李箱內，即
    有遭訴追違反槍砲彈藥刀械管制條例第7 條第4 項、第12條
    第4 項之罪嫌，並判決有罪確定之可能，此有臺灣高等法院
    98年度上訴字第2078號刑事判決可稽，顯見其2 人利害關係
    相衝突，是以不能僅憑同案被告甲○之供詞即遽為斷定被告
    乙○○涉犯槍砲彈藥刀械管制條例第7 條第4 項之最輕本刑
    7 年以上有期徒刑重罪之重要憑據。
七、第查，扣案槍彈係在同案被告甲○所有之自用小客車後行李
    箱內查獲，縱係被告乙○○放置，其大可拒絕；且觀之被告
    乙○○持有之柴刀、鐵鎚等物均放在前座，反觀槍彈則放在
    後行李箱內，再者同案被告甲○於警據報到場查緝時，即迴
    車逃逸，且其為警攔查時，主觀上知悉所駕駛之自用小客車
    內藏有扣案槍彈之違禁物，已據其坦承在卷，當時被告乙○
    ○並不在場，可見扣案槍彈應係同案被告甲○所持有，執此
    推論亦極合乎情理之事，至同案被告甲○雖自幼瘖啞，又僅
    國小學歷，然持有槍彈乃一般常識，非難以理解抽象事務，
    警察前來盤查，依當時客觀情狀，確足致其身陷危機，其反
    應亦與常情相合，自不能以同案被告甲○為瘖啞人士，不知
    為己辯解，故一時害怕始迴車逃逸，進而推論同案被告甲○
    此舉與常情相符，遂無持有槍彈之意思，顯有違經驗法則。
    況縱依同案被告甲○之供詞，認定係被告乙○○將扣案槍彈
    放置在甲○自小客車後行李箱內，惟被告乙○○從發現扣案
    槍彈至為警查獲之時間，相距僅不到1 個小時，不論被告乙
    ○○之報警動機係出於檢舉獎金或報恩等等，其偶然經手，
    旋迅即脫離，對該槍彈並無執持占有之意思，顯欠缺主觀要
    件，尚不得以該罪相繩。
八、綜上，依卷存證據，同案被告甲○之供詞實為主要證據，惟
    其供詞尚不足憑信，結合其他間接證據，尚不足以論斷被告
    乙○○確犯公訴人所指槍砲彈藥刀械管制條例第7 條第4 項
    之最輕本刑7 年以上有期徒刑之重罪。此外，復查無其他積
    極證據足認被告乙○○確有公訴人所指違反槍砲彈藥刀械管
    制條例之犯行，揆諸首揭說明，既不能證明被告乙○○犯罪
    ，自應為無罪之諭知。
據上論斷，應依刑事訴訟法第301條第1項，判決如主文。
本案經檢察官江耀民到庭執行職務。
中    華    民    國    98    年    9     月    25    日
                  刑事第三庭審判長法  官   李育仁
                                  法  官   孫曉青
                                  法  官   謝佳純
以上正本證明與原本無異。
如不服本判決應於收受判決後10日內向本院提出上訴書狀，並應
應敘述具體理由。其未敘述上訴理由者，應於上訴期間屆滿後20
日內向本院補提理由書(均須按他造當事人之人數附繕本)「切勿
逕送上級法院」。
                                  書記官   張茹茵
中    華    民    國    98    年    9     月    25    日


司法院資訊處製作；財團法人民間司法改革基金會備份。
